臺灣高等法院刑事判決
109年度上訴字第149號
上  訴  人  
即  被  告  游盛發（原名游景成）





                      （現於法務部○○○○○○○執行中                            ）
上列上訴人因違反毒品危害防制條例案件，不服臺灣桃園地方法
院108年度審訴字第1620號，中華民國108年11月4日第一審判決
（起訴案號：臺灣桃園地方檢察署108年度毒偵字第3532號），
提起上訴，本院判決如下：
    主  文
上訴駁回。
    事  實
游盛發知悉海洛因、甲基安非他命分別係屬毒品危害防制條例所
規範之第一級、第二級毒品，竟分別基於施用第一級、第二級毒
品之犯意，先於民國108年6月18日上午8時許，在新北市鶯歌區
鳳吉三街某不詳廟宇旁，將海洛因摻入香菸點燃吸食煙霧之方式
施用第一級毒品海洛因後，旋即在上開處所，將甲基安非他命置
入玻璃球燒烤吸食煙霧之方式，施用第二級毒品甲基安非他命，
嗣於同日中午12時52分許，為警在桃園市○○區○○街000號盤查時
，游盛發於犯罪被發覺前，主動交付第一級毒品海洛因1包（驗
前毛重0.35公克，因鑑驗取用0.0068公克，驗餘毛重0.3432公克
）、第二級毒品甲基安非他命1包（驗前毛重0.68公克，因鑑驗
取用0.0019公克，驗餘毛重0.6781公克），向員警坦承施用毒品
，自首而接受裁判。經警採其尿送驗，結果呈可待因、嗎啡、安
非他命及甲基安非他命陽性反應。
    理  由
一、上開事實，業據上訴人即被告游盛發於警詢、偵訊、原審準
    備程序及審理時坦認不諱（偵卷第13、14、110、111頁，原
    審卷第4  2、47頁），且被告前揭採集之尿液，送驗結果呈
    可待因、嗎啡、安非他命及甲基安非他命陽性反應，有台灣
    檢驗科技股份有限公司濫用藥物實驗室- 台北108年7月5日
    出具之濫用藥物檢驗報告、桃園市政府警察局桃園分局被採
    尿人尿液暨毒品真實姓名與編號對照表（尿液編號：D-0000
    000號）在卷可稽（偵卷第45、126頁），又扣案之白色粉末
    、透明結晶各1 包，經鑑定結果，分別檢出海洛因、甲基安
    非他命成分一節，有台灣檢驗科技股份有限公司濫用藥物實
    驗室- 台北108年7月4日出具之濫用藥物檢驗報告2份附卷可
    參（偵卷第128、130頁），足徵被告之任意性自白核與事實
    相符，堪予採信。本案事證已臻明確，被告犯行洵堪認定，
    應予依法論科。
二、被告前因施用毒品案件，經原審法院以94年度毒聲字第1259
    號裁定送觀察、勒戒後，認有繼續施用毒品之傾向，復經原
    審法院以95年度毒聲字第132號裁定令入戒治處所施以強制
    戒治，於97年1月25日執行完畢，經臺灣桃園地方檢察署檢
    察官於97年2月20日以97年度戒毒偵字第46號為不起訴處分
    確定。復於上開強制戒治執行完畢5年內之97年間，再犯施
    用毒品案件，經原審法院以97年度桃簡字第2497號判決判處
    有期徒刑4月確定，有本院被告前案紀錄表在卷可查（本院
    卷第53、54、79頁）。其於前開觀察、勒戒及強制戒治執行
    完畢5 年內，再犯本件施用毒品罪，其所為本件施用毒品犯
    行，核非屬毒品危害防制條例第20條第3項所定「5年後再犯
    」之情形，應予追訴、處罰。
三、論罪：
  ㈠核被告所為，係犯毒品危害防制條例第10條第1項、第2 項之
    施用第一級毒品、施用二級毒品罪。被告施用海洛因、甲基
    安非他命前後持有之低度行為，應為施用之高度行為所吸收
    ，不另論罪。
  ㈡被告所犯前開2罪間，犯意各別，行為互殊，應予分論併罰。
  ㈢按刑法第47條第1 項規定：受徒刑之執行完畢，或一部之執
    行而赦免後，5 年以內故意再犯有期徒刑以上之罪者，為累
    犯，加重本刑至2分之1。主要著眼於犯罪行為人前既已受自
    由刑之執行，自當知所悔改，如執行完畢未久，又再故意犯
    罪，足見其對於刑罰反應力薄弱，故必須再延長其矯正期間
    ，藉此協助其重返社會，同時亦兼顧防衛的效果。惟對於刑
    法第47條第1 項規定，若不分情節，基於累犯者有其特別惡
    性及對刑罰反應力薄弱等立法理由，一律加重最低本刑，於
    不符合刑法第59條所定要件之情形下，致生行為人所受之刑
    罰超過其所應負擔罪責之個案，其人身自由因此遭受過苛之
    侵害部分，對人民受憲法第8 條保障之人身自由所為限制，
    不符憲法罪刑相當原則，牴觸憲法第23條比例原則，業經司
    法院釋字第775 號解釋在案。為避免發生上述罪刑不相當之
    情形，法院就該個案應依本解釋意旨，裁量是否加重最低本
    刑。至如何能避免發生「罪刑不相當」之情形，自應審酌犯
    罪行為人之前、後案之犯罪類型、行為態樣是否相同或類似
    ；前案執行完畢與後案發生之時間相距長短；前案是故意或
    過失所犯；前案執行是入監執行完畢，抑或易科罰金或易服
    社會勞動而視為執行完畢；前、後案對於他人生命、身體、
    財產等法益侵害情形如何等具體個案各種因素，再兼衡後案
    犯罪之動機、目的、計畫、犯罪行為人之年齡、性格、生長
    環境、學識、經歷、反省態度等情綜合判斷，以觀其有無特
    別惡性或對刑罰反應力薄弱而決定是否依累犯規定加重最低
    本刑（最高法院108年度台非字第176號判決參照）。查被告
    ㈠前因違反槍砲彈藥刀械管制條例案件，經原審法院以97年
    度訴字第712 號判決判處有期徒刑4 年、併科罰金新臺幣（
    下同）8 萬元確定；㈡因妨害自由案件，經本院以99年度上
    訴字第1374號判決判處有期徒刑1 年6 月確定；㈢復因施用
    毒品案件，經原審法院以97年度桃簡字第2497號判決判處有
    期徒刑4 月確定，前開所示各罪刑之有期徒刑部分，嗣經本
    院以99年度聲字第3475號裁定定應執行有期徒刑5 年4 月確
    定，於105 年8 月16日縮短刑期假釋，至106 年2 月11日因
    罰金易服勞役執行完畢出監，嗣經撤銷假釋，再入監執行殘
    刑有期徒刑11月又25日，於107 年12月26日執行完畢，有本
    院被告前案紀錄表在卷可稽（本院卷第56至58、76、77頁）
    ，其受徒刑之執行完畢，5 年以內故意再犯本案有期徒刑之
    罪，均為累犯，衡酌被告前已因施用毒品罪而經法院判刑並
    執行，與本案犯罪類型完全相同，足見被告對刑罰之反應力
    薄弱，認被告本案前開犯行均依刑法第47條第1 項規定加重
    其刑，並未悖於罪刑相當原則及比例原則，爰各應依刑法第
    47條第1 項規定加重其刑。
  ㈣按刑法第62條所指之「發覺」，係指有偵查犯罪職權之公務
    員已知悉犯罪事實並知犯罪人為何人或對其發生嫌疑時，即
    得謂為已發覺，但此項對犯人之嫌疑，仍須有確切之根據得
    為合理之可疑者，始足當之，若單純主觀上之懷疑，要不得
    謂已發生嫌疑；又所謂知悉，固不以確知其為犯罪之人為必
    要，但必其犯罪事實，確實存在，且為該管公務員所確知，
    始屬相當。經查，被告於本件犯行後，在其施用海洛因、甲
    基安非他命之犯行尚未為有偵查犯罪職權之公務員知悉前，
    即主動交付前揭海洛因及甲基安非他命，並坦承施用海洛因
    、甲基安非他命之舉，有警詢筆錄及職務報告在卷可稽（偵
    卷第12、43頁），是被告顯係於本案之施用毒品犯行未被職
    司犯罪偵查之機關、公務員發覺前已自承有施用毒品犯行而
    為自首，爰均依刑法第62條前段之規定，予以減輕其刑。又
    刑有加減，依法先加重後減輕之。
四、原審以被告罪證明確，適用毒品危害防制條例第10條第1 項
    、第2 項、第18條第1 項前段，刑法第11條、第47條第1 項
    、第62條前段、第41條第1 項前段、第8 項、第51條第5款
    規定，並審酌被告前經觀察、勒戒、強制戒治及判刑後，猶
    未戒除施用毒品，竟再為本案2 次施用毒品之犯行，足徵其
    沾染毒癮頗深，所為實不可取；併兼衡本案各行為所生危害
    、犯罪之動機、目的、手段、智識程度、生活狀況、素行及
    犯後態度等一切情狀。再審酌被告家庭經濟狀況貧寒，職業
    工，個人資力明顯不佳，然鑑於自由刑倘准易科罰金，折算
    標準當應考量為換取自由勢須支付而無從豁免之代價暨依其
    職業、身分及家境所應有之資力等節予以綜合酌定，方能在
    財力豐貧各異、優劣參差者間維持刑罰執行之有效性及公平
    性等各情，就施用第一級毒品、第二級毒品犯行部分，分別
    量處有期徒刑6 月、4 月，應執行有期徒刑8月，並就宣告
    刑及應執行刑，均諭知易科罰金以1,000元折算1日之標準。
    另說明：扣案之海洛因1 包（驗餘毛重0.3432公克）及甲基
    安非他命1 包（驗餘毛重0.6781公克），經送驗分別檢出海
    洛因及甲基安非他命成分，有前揭濫用藥物檢驗報告附卷為
    據，均係被告施用本案毒品所剩餘，俱應依毒品危害防制條
    例第18條第1 項前段規定，連同無法澈底析離之包裝袋，併
    宣告沒收銷燬；至鑑驗費失之毒品部分，既已滅失，爰不另
    為沒收銷燬之宣告。核其認事用法俱無違誤，量刑及沒收尚
    屬允當。
五、被告上訴意旨主張其為自首，請求予以減輕其刑云云。惟㈠
    原審業已依自首之規定予以減輕其刑。㈡又量刑輕重，屬為
    裁判之法院得依職權自由裁量之事項，苟已以行為人之責任
    為基礎，並斟酌刑法第57條各款所列情狀，在法定刑度內，
    酌量科刑，無偏執一端，致明顯失出失入情形，自不得任意
    指為違法。原審已就量刑刑度詳為審酌並敘明理由如上，其
    量定之刑罰，客觀上並未逾越法定刑度或濫用其裁量權限，
    核屬法院量刑職權之適法行使，難認有何不當。綜上，被告
    上訴為無理由，應予駁回。
六、被告經合法傳喚，無正當理由不到庭，爰不待其陳述逕行判
    決。 
據上論斷，應依刑事訴訟法第371條、第368條，判決如主文。
本案經檢察官翁珮嫻到庭執行職務。 
中　　華　　民　　國　 109　　年　　2 　　月　　26　　日
                  刑事第二十五庭審判長法　官  宋松璟
                                      法　官  黃翰義
                                      法　官  陳彥年
以上正本證明與原本無異。
施用第一級毒品部分如不服本判決應於收受送達後20日內向本院
提出上訴書狀，其未敘述上訴之理由者並得於提起上訴後20日內
向本院補提理由書（均須按他造當事人之人數附繕本）「切勿逕
送上級法院」。
其餘不得上訴。
                                      書記官  彭秀玉
中　　華　　民　　國　　109 　年　　2 　　月　　26　　日